臺灣高等法院刑事判決　
110年度上訴字第3117號
上  訴  人  臺灣桃園地方檢察署檢察官
被      告  馮珮玲


上列上訴人因被告犯洗錢防制法等案件，不服臺灣桃園地方法院
110年度金訴字第11號，中華民國110年5月27日第一審判決（起
訴案號：臺灣桃園地方檢察署109年度偵緝字第1555號、第1556
號），提起上訴，本院判決如下：
    主  文
原判決撤銷。
馮珮玲幫助犯洗錢防制法第十四條第一項之洗錢罪，處有期徒刑
壹月，併科罰金新臺幣參仟元，罰金如易服勞役，以新臺幣壹仟
元折算壹日。
    犯罪事實
一、馮珮玲經由臉書之小額信貸訊息而以行動通訊軟體與身分不
    詳自稱「AMY」之成年人取得聯繫申辦貸款，對方向馮珮玲
    索取銀行帳戶之存摺、提款卡，馮珮玲知悉金融機構帳戶係
    個人理財之重要工具，為攸關個人財產、信用之表徵，若將
    金融帳戶相關物件提供予不法集團成員，將可能遭不法集團
    作為詐欺被害人並指示被害人匯入款項之用，再將該犯罪所
    得提取轉出，製造金流斷點，以掩飾犯罪所得真正去向而逃
    避檢警之追緝，竟基於容任該結果發生亦不違背其本意之幫
    助詐欺取財與幫助洗錢之不確定故意，於民國108年11月3日
    ，在桃園市○○區○○○路00○0號統一超商勇利門市，將其向中
    國信託商業銀行申設之000000000000號帳戶（下稱中國信託
    帳戶）之存摺、提款卡及密碼寄交予「AMY」，該人取得上
    開銀行帳戶存摺、提款卡及密碼後，即與所屬詐欺集團成員
    基於意圖為自己不法所有之犯意聯絡，詐騙楊承燁、朱健瑋
    ，致其等陷於錯誤，分別依指示將款項匯入上開馮珮玲之中
    國信託帳戶後，遭詐欺集團成員提領一空（被害人、詐欺時
    間及方式、匯款時間、匯款金額，均詳如附表所示）。嗣因
    楊承燁、朱健瑋發覺受騙而報警處理後，始經警循線查悉上
    情。
二、案經桃園市政府警察局大溪分局報告及朱健瑋訴由桃園市政
    府警察局龜山分局報告臺灣桃園地方檢察署檢察官偵查起訴
    。　　
    理  由
壹、證據能力
　　本判決認定事實所引用之供述證據，檢察官同意有證據能力
    ，被告馮珮玲對證據能力無意見，迄至本案言詞辯論終結前
    均無異議，本院審酌該等證據資料製作時之情況，亦無違法
    不當及證明力明顯過低之瑕疵，認作為證據應屬適當；非供
    述證據部分，核無違反法定程序取得之情形，且與本案犯罪
    事實具有關聯性，均認有證據能力。　　
貳、實體方面
一、認定犯罪事實所憑之證據及理由
　　訊據被告否認有幫助詐欺取財、幫助洗錢之犯行，辯稱：當
    時因為繳納房租而需要用錢，在臉書上看到「易借網」之借
    款訊息，遂透過行動通訊軟體與自稱「AMY」之人聯繫，對
    方表示辦理小額信貸需要確認帳戶使用狀態，因相信對方的
    說詞，才會寄交中國信託帳戶之存摺、提款卡及告知對方提
    款卡密碼云云。經查：
　㈠本案之中國信託帳戶為被告本人申辦，於108年11月3日，在
    桃園市○○區○○○路00○0號統一超商勇利門市，將該銀行帳戶
    之存摺、提款卡及密碼寄交予身分不詳自稱「AMY」之人等
    情，業據被告於警詢、原審及本院審理時坦承不諱，並有該
    帳戶之客戶基本資料及交易明細、自動化交易LOG資料財金
    交易等件在卷可稽（見偵字2001號卷第91至97頁，偵字2741
    號卷第37至39頁、第43至45頁）；又楊承燁、朱健瑋遭身分
    不詳之詐騙集團成員詐騙而匯款至對方指定之被告名下中國
    信託帳戶後遭人提領等情（詐欺時間及方式、匯款時間、匯
    款金額，詳附表所示），亦據證人即告訴人朱健瑋、證人即
    被害人楊承燁於警詢中證述明確，並有如各該附表編號所列
    證據在卷可憑，足認被告所開立之上揭帳戶於108年11月6日
    遭他人作為詐欺之不法犯罪行為贓款匯入、提領之人頭帳戶
    之用。
　㈡被告雖辯稱不知交付給「AMY」之帳戶資料遭用於詐欺、洗錢
    云云。惟查：
　⒈行為人對於構成犯罪之事實，明知並有意使其發生者，為直
    接故意；行為人對於構成犯罪事實，預見其發生而其發生並
    不違背其本意者，為間接故意。又間接故意與有認識過失之
    區別，在於二者對構成犯罪事實，雖均預見其能發生，但前
    者對其發生，並不違背其本意，後者則確信其不發生。且幫
    助犯成立，以行為人主觀上認識被幫助者，正欲從事犯罪或
    係正在從事犯罪，且該犯罪有既遂可能，而其行為足以幫助
    他人實現構成要件者，即具有幫助故意，並不以行為人確知
    被幫助者，係犯何罪名為必要。又洗錢防制法業於105年12
    月28日修正公布，並於106年6月28日生效施行（下稱新法）
    。其立法目的在於防範及制止因犯第3條所列之特定犯罪而
    取得或變得之財物或財產上利益及其之孳息，藉由包含處置
    （即將特定犯罪所得直接予以移轉或變更）、分層化（即以
    迂迴層轉、化整為零之多層化包裝方式，掩飾或隱匿特定犯
    罪所得）及整合（即收受、持有或使用他人之特定犯罪所得
    ，使之回流至正常金融體系，而得以合法利用享受）等各階
    段之洗錢行為，使其形式上轉換成為合法來源，以掩飾或切
    斷特定犯罪所得與犯罪之關聯性，而藉以逃避追訴、處罰。
    而金融帳戶為個人之理財工具，政府開放金融業申請設立後
    ，金融機構大量增加，一般民眾皆可以存入最低開戶金額之
    方式自由申請開設金融帳戶，此外即無任何特殊之限制，因
    此一般人申請存款帳戶極為容易而便利，且得同時在不同金
    融機構申請多數存款帳戶使用，絕無使用他人帳戶之必要，
    此為一般日常生活所熟知之常識，故除非有特殊或違法之目
    的，並為藉此躲避警方追緝，一般正常使用之存款帳戶，並
    無向他人借用、承租或購買帳戶存簿及金融卡之必要。再詐
    欺集團經常利用大量取得之他人存款帳戶，以隱匿其財產犯
    罪之不法行徑，規避執法人員之查緝，並掩飾、確保因自己
    犯罪所得之財物，類此在社會上層出不窮之案件，亦經坊間
    書報雜誌、影音媒體多所報導及再三披露而為眾所周知之情
    事，是以避免此等專屬性甚高之物品被不明人士利用為犯罪
    工具，亦為一般生活所應有之認識。行為人提供金融帳戶提
    款卡及密碼供他人使用，嗣後被害人雖匯入款項，然此時之
    金流仍屬透明易查，在形式上無從合法化其所得來源，未造
    成金流斷點，尚不能達到掩飾或隱匿特定犯罪所得之來源、
    去向及所在之作用，須待款項遭提領後，始產生掩飾、隱匿
    之結果，若無參與後續之提款行為，非屬洗錢防制法第2條
    所稱之洗錢行為，不成立同法第14條第1項一般洗錢罪之正
    犯；然如行為人主觀上認識該帳戶可能作為收受及提領特定
    犯罪所得使用，他人提領後即產生遮斷資金流動軌跡以逃避
    國家追訴、處罰之效果，仍基於幫助之犯意而提供，應論以
    幫助犯同法第14條第1項之一般洗錢罪（最高法院108年度台
    上大字第3101號刑事大法庭裁定意旨參照）。是以被告若對
    於他人可能以其所交付之帳戶存提款項，進行詐欺取財、洗
    錢之犯罪行為，已預見其發生，但抱持無所謂、在所不惜之
    態度執意為之，仍應負相關之罪責。
　⒉觀之本案詐騙集團之犯罪手法係先由不詳同夥施以詐術，且
    以被告名義申辦之中國信託帳戶作為人頭帳戶，指示被害人
    將詐騙款項匯入該帳戶，再由身分不詳之詐騙集團成員提領
    贓款，製造金流斷點，使司法機關難以溯源追查犯罪所得之
    蹤跡與後續犯罪所得持有者，以達掩飾、隱匿特定犯罪所得
    之所在及去向。被告於警詢、原審及本院審理時對於交付金
    融帳戶資料之緣由均稱：是從臉書上得知「易借網」之借款
    訊息，依自稱「AMY 」之人之指示，將中國信託帳戶存摺、
    提款卡寄到對方指定的便利商店，以供對方確認帳戶之使用
    狀態，但不清楚「AMY 」的真實姓名與聯絡方式，亦未保留
    與「AMY」間之對話紀錄。其請對方辦好後將款項撥入使用
    中的郵局帳戶，但連著三天去郵局查都沒有這筆錢進來，而
    且中國信託帳戶變成警示帳戶，郵局帳戶變成衍生管制帳戶
    ，交易受到限制等語（見偵字2001卷第9至10頁，原審金訴
    字卷第100至101頁，本院卷第54至55頁）。被告自述高職學
    歷、曾在電子公司擔任過作業員等工作經驗，本案中國信託
    帳戶即為早年工作時因薪資轉帳而開立之帳戶，其於本案發
    生時為成年人，且已有與金融機構交易來往及使用提款卡之
    經驗，對於他人取得其存摺、提款卡及密碼後，即可任意使
    用其帳戶存、提款項，應可預見，且既然指定撥款至被告另
    一個使用中之郵局帳戶，而非中國信託帳戶，自無提供該中
    國信託帳戶提款卡、存摺等物以供對方確認之必要，被告與
    AMY聯繫時卻未過問，為圖順利借得款項，即將金融帳戶之
    提款卡、密碼等資料交予該陌生人，縱使他人對外得以上開
    帳戶之名義無條件加以使用仍在所不惜，被告在主觀上已預
    見提供帳戶之行為可能幫助他人犯詐欺取財罪，並幫助作為
    收受、提領特定犯罪所得使用，他人提領後會產生遮斷資金
    流動軌跡以逃避國家追訴、處罰之效果，仍不違反其本意而
    執意為之，基於幫助之犯意而提供，自認被告有幫助詐欺取
    財、幫助犯一般洗錢罪之不確定故意。
　㈢綜上，本件事證已明，被告犯行堪予認定，應依法論科。
二、論罪科刑及撤銷原判決之理由
　㈠按刑法上之幫助犯，係對於犯罪與正犯有共同之認識，而以
    幫助之意思，對於正犯資以助力，未參與實施犯罪構成要件
    之行為者而言。本案被告基於幫助之意，將其上開帳戶之提
    款卡及密碼等資料，交予身分不詳自稱「AMY」之成年人使
    用，使如附表所示之被害人陷於錯誤，依指示匯款至上開帳
    戶內，款項旋遭轉出一空，核其所為，係犯刑法第30條、第
    339條第1項之幫助詐欺取財罪（無證據證明認識幫助犯加重
    詐欺取財罪），及刑法第30條、洗錢防制法第14條第1項之
    幫助洗錢罪，且本案並無證據證明被告與詐欺集團成員有何
    犯意聯絡或參與後續提款行為，即非洗錢罪之正犯，公訴意
    旨認被告為一般洗錢罪之正犯，即有未洽。被告以單一提供
    中國信託帳戶之幫助行為，幫助他人向附表所示之二位被害
    人詐騙，為想像競合犯，應從一重處斷；又所犯幫助詐欺取
    財罪與幫助一般洗錢罪間，亦為想像競合犯，應從一重以幫
    助一般洗錢罪處斷。
　㈡被告提供中國信託帳戶予該詐欺集團成員之幫助洗錢犯行，
    應依刑法第30條第2項之規定，按正犯之刑減輕。至於所犯
    輕罪即幫助詐欺取財罪部分亦同有此項減輕事由，於量刑時
    併予審酌。
　㈢原審以被告犯罪事證明確，而予論罪科刑，固非無見。惟被
    告提供金融帳戶予身分不詳之人，進而由詐欺集團成員將該
    帳戶用於取得詐欺被害人款項、製造金流斷點，所為除構成
    幫助詐欺取財罪外，尚應論以幫助洗錢罪，已如前述，原判
    決於事實欄已認定被告可認識交付個人帳戶與他人可能供詐
    欺集團作為人頭帳戶使用，用已匯入詐欺贓款後再將之領出
    等語，但於理由卻認被告無從預見詐欺集團後續對詐欺款項
    之處理方式，無從認定被告知悉幫助詐欺集團隱匿犯罪所得
    、製造斷點之效果，論理上互有矛盾，檢察官上訴指摘本案
    應依想像競合犯從一重論以幫助洗錢罪等語，非無理由，原
    判決既有上揭可議之處，應由本院予以撤銷改判。且本案係
    檢察官上訴，原判決亦因適用法條不當而撤銷之，不受不利
    益變更禁止原則之拘束，附此敘明。
　㈣爰審酌被告提供金融帳戶予他人而幫助詐欺、洗錢之犯罪動
    機、目的、手段，助長詐財歪風，並增加犯罪查緝困難，危
    害財產安全及社會金融秩序，造成如附表所示被害人二人之
    財產法益受損，但考量被告並無從中實際獲取利益，於審理
    時均坦承將個人帳戶交付予他人之事實，且對於此舉造成他
    人財產損失深感歉疚之犯後態度及自述高職學歷之智識程度
    、家庭生活經濟狀況、領有情緒功能方面之輕度身心障礙證
    明（原審金訴字卷第102頁，本院卷第78頁、第81頁）及其
    素行等一切情狀，量處如主文第2項所示之刑，並就併科罰
    金部分，諭知易服勞役之折算標準。
　㈤本案之中國信託帳戶存摺、提款卡已交付給身分不詳之詐欺
    集團成員，並未扣案，是否尚存，均有未明，且上開物品非
    違禁物，本身不具刑法上之非難性，倘予追徵，除另使刑事
    執行程序開啟之外，對於被告犯罪行為之不法、罪責評價並
    無影響，且就沒收制度所欲達成之社會防衛目的亦無任何助
    益，欠缺刑法上重要性，是本院認上開物品均無沒收或追徵
    之必要。此外，依卷內證據亦無從認定被告有何因提供帳戶
    而取得對價而有犯罪所得之情形，且匯入被告帳戶之款項業
    遭詐欺集團成員提領，非被告所有或得以支配管領、處分，
    不應對被告諭知沒收、追徵。末以被告雖請求諭知得易科罰
    金之刑，但因本案依想像競合犯從一重論以洗錢防制法第14
    條之罪，非屬得諭知易科罰金之罪，被告所請於法不合，然
    就所處有期徒刑部分，仍可依刑法第41條第3項規定聲請易
    服社會勞動，並由執行檢察官准駁，併此敘明。　　　　　
據上論斷，應依刑事訴訟法第369條第1項前段、第364條、第299
條第1項前段，洗錢防制法第14條第1項，刑法第11條前段、第30
條第1項前段、第2項、第339條第1項、第55條前段、第42條第3
項前段，刑法施行法第1條之1第1項，判決如主文。
本案經檢察官陳師敏提起公訴，檢察官簡志祥提起上訴，檢察官
李豫雙到庭執行職務。
中　　華　　民　　國　　110 　年　　12　　月　　29　　日
                  刑事第六庭  審判長法　官  劉方慈
                                    法　官  朱嘉川
                                    法　官  許曉微
以上正本證明與原本無異。
如不服本判決，應於收受送達後20日內向本院提出上訴書狀，其
未敘述上訴之理由者並得於提起上訴後20日內向本院補提理由書
（均須按他造當事人之人數附繕本）「切勿逕送上級法院」。
                                    書記官  徐仁豐
中　　華　　民　　國　　110 　年　　12　　月　　29　　日
附錄：本案論罪科刑法條全文
洗錢防制法第14條第1 項
有第二條各款所列洗錢行為者，處七年以下有期徒刑，併科新臺
幣五百萬元以下罰金。
刑法第339條
意圖為自己或第三人不法之所有，以詐術使人將本人或第三人之
物交付者，處5 年以下有期徒刑、拘役或科或併科50萬元以下罰
金。
以前項方法得財產上不法之利益或使第三人得之者，亦同。
前二項之未遂犯罰之。
刑法第30條第1 項前段
幫助他人實行犯罪行為者，為幫助犯。
附表：
編號 告訴人/被害人 詐欺時間及方式 匯款時間 匯款金額（新臺幣） 證據及卷證出處  1 被害人楊承燁 詐欺集團成員於108年11月6 日晚間6 時35分許，佯稱因錢櫃訂位系統錯誤導致重複訂位，須協助解除云云，致被害人陷於錯誤，匯款右揭金額至該詐欺集團指定之本案中國信託商銀帳戶中，並遭全數提領。 108 年11月6 日晚間8 時39分許 9,987元 1.被害人楊承燁於警詢時之指述（見偵字2001卷第27至29頁、偵字2741卷第25至27頁） 2.內政部警政署反詐騙諮詢專線紀錄表、桃園市政府警察局中壢分局普仁派出所受理詐騙帳戶通報警示簡便格式表、金融機構聯防機制通報單、桃園市政府警察局中壢分局普仁派出所受理刑事案件報案三聯單及受理各類案件紀錄表（見偵字2001卷第31至39頁及偵字2741卷第47至55頁） 3.中國信託帳戶客戶基本資料及存款交易明細、自動化交易LOG 資料財金交易（見偵字2001卷第93至97頁、偵字2741卷第39、43至45頁） 2 告訴人朱健瑋 詐欺集團成員於108年11月6 日晚間8 時2 分許，佯稱因明洞國際購物系統作業人員設定錯誤，導致重複扣款，須協助解除云云，致告訴人陷於錯誤，匯款右揭金額至該詐欺集團指定之本案中國信託商銀帳戶中，並遭全數提領。 108 年11月6 日晚間8 時50分許 29,985元 1.告訴人朱健瑋於警詢時之指訴（見偵字2001卷第45至49頁及偵字2741卷第29至31頁） 2.新北市政府警察局新莊分局中平派出所陳報單、受理刑事案件報案三聯單及受理各類案件紀錄表、內政部警政署反詐騙諮詢專線紀錄表、新北市政府警察局新莊分局中平派出所受理詐騙帳戶通報警示簡便格式表、告訴人存摺內頁影本、金融機構聯防機制通報單（見偵字2001卷第43頁、第51至63頁、偵字2741卷第33至34頁、第57至63頁） 3.中國信託帳戶客戶基本資料及存款交易明細、自動化交易LOG資料財金交易（見偵字2001卷第93至97頁、偵字2741卷第39頁、第43至45頁）